臺灣新竹地方法院刑事判決
111年度易字第541號
公  訴  人  臺灣新竹地方檢察署檢察官
被      告  孫毓敏




上列被告因妨害名譽案件，經檢察官提起公訴（111年度偵字761
9號），本院判決如下：
    主  文
孫毓敏犯誹謗罪，處拘役參拾日，如易科罰金，以新臺幣壹仟元
折算壹日。
    事  實
一、孫毓敏與黃東平均為新竹縣竹東鎮永康街旭家一期社區之住
    戶。詎其於民國（下同）110年12月17日19時許，在上址地
    下室內，該社區召開區分所有權人會議之際，因認黃東平擔
    任該社區管理委員會主任委員期間，對該社區之財務管理有
    疑義，乃意圖散布於眾，基於誹謗之犯意，在不特定人或多
    數人得以共見共聞之上開地點，當面向黃東平指摘稱：「你
    把我們的公款拿去當你的人情，你的好朋友不用交管理費，
    我們繳管理費的都是笨蛋」、「管理費未繳，有人可以不用
    繳，你的好朋友你拿來做人情是不是？那我們交的人都是笨
    蛋嗎？」等語，易使在現場見聞之住戶誤認黃東平循私縱容
    好友不用繳管理費，藉此方式貶損黃東平在社會上之評價。
二、案經黃東平訴由新竹縣政府警察局竹東分局報告臺灣新竹地
    方檢察署檢察官偵查後起訴。
    理  由
壹、程序事項
一、按被告以外之人於審判外之言詞或書面陳述，除法律有規定
    者外，不得作為證據。被告以外之人於審判外之陳述，經當
    事人於審判程序同意作為證據，法院審酌該言詞陳述或書面
    陳述作成時之情況，認為適當者，亦得為證據。當事人、代
    理人或辯護人於法院調查證據時，知有第159條第1項不得為
    證據之情形，而未於言詞辯論終結前聲明異議者，視為有前
    項之同意。刑事訴訟法第159條第1項、第159條之5分別定有
    明文。經查，本判決所引用被告孫毓敏以外之人於審判外之
    陳述等供述證據，檢察官、被告於本院審理程序中均表示同
    意有證據能力（見本院卷第231頁至第233頁），並於本案言
    詞辯論終結前就全部供述證據均未聲明異議，而本院復審酌
    該等供述證據作成時，並無違法或不當之情況，且其餘本案
    本院所依憑判斷之非供述證據，亦無證據證明係違反法定程
    序所取得，或其他不得作為證據之情形，再上開各該供述證
    據及非供述證據，又均無證明力明顯過低之情形，復均經本
    院於審判程序依法進行調查，並予以當事人辯論，前揭被告
    等之訴訟防禦權，已受保障，因認上開供述證據及非供述證
    據等證據方法，均適得為證據，應認均有證據能力。
貳、實體事項
一、認定犯罪事實所憑之證據及理由
　　訊據被告固坦承於前揭時地在該社區召開區分所有權人會議
    之際，有當面向告訴人黃東平指摘前揭言語，亦不爭執該等
    言語足以貶損告訴人在社會上之評價等事實，惟矢口否認有
    何誹謗之犯行，並辯稱：我認為我陳述之上開內容與事實相
    符，我已經盡了合理的查證義務，我沒有誹謗之犯意云云（
    見本院卷第203頁至第204頁）。惟查：
　㈠被告與告訴人均為新竹縣竹東鎮永康街旭家一期社區之住戶
    ；被告並於110年12月17日19時許，在上址地下室內，該社
    區召開區分所有權人會議之際，在不特定人或多數人得以共
    見共聞之上開地點，當面向訴人指摘「你把我們的公款拿去
    當你的人情，你的好朋友不用交管理費，我們繳管理費的都
    是笨蛋」、「管理費未繳，有人可以不用繳，你的好朋友你
    拿來做人情是不是？那我們交的人都是笨蛋嗎？」等情，業
    據告訴人於警詢、偵查中指訴在卷（見他卷第7頁至第9頁、
    第33頁至其背面），核與證人即110年12月17日在場見聞之
    陳敏玲於警詢及本院審理中之證述（見他卷第10頁至第12頁
    ，本院卷第242頁至第243頁）、證人即110年12月17日在場
    見聞之曾敏城於警詢中之證述（見他卷第15頁至第16頁背面
    ）大致相符，且有警員彭郡琦111年1月26日職務報告、告訴
    人、被告各自提供之110年12月17日現場錄音錄影檔之譯文
    各1份（見偵卷第3頁、第22頁至其背面、第24頁）在卷可稽
    ，並有告訴人、被告各自提供之110年12月17日現場錄音檔
    案光碟片1張（置他卷偵查光碟片存放袋）可佐，復為被告
    所不爭執（見本院卷第205頁），該等事實應堪以認定。
　㈡再者，上開被告指摘之內容，考其對告訴人之用語為「你把
    我們的公款拿去當你的人情，你的好朋友不用交管理費，我
    們繳管理費的都是笨蛋」、「管理費未繳，有人可以不用繳
    ，你的好朋友你拿來做人情是不是？那我們交的人都是笨蛋
    嗎？」，且係在該社區召開區分所有權人會議之際，當面向
    告訴人為之，客觀上將使在場見聞獲悉該內容之一般人，認
    「告訴人讓其好朋友不用交管理費」，而足以貶損告訴人在
    社會上之評價等情，此同為被告所不爭執（見本院卷第202
    頁、第204頁至第205頁），當堪以認定。是以，本院所應審
    酌者厥為被告指摘之上開事項是否與事實相符？被告是否已
    盡合理查證義務？被告有無誹謗之故意？亦即被告有無刑法
    第310條第3項不罰事由之適用、是否符合實質惡意原則，茲
    將本院心證分述如後。
　㈢按言論自由為人民之基本權利，為憲法第11條有明文保障，
    國家應給予最大限度之維護。惟為兼顧對個人名譽、隱私及
    公共利益之保護，法律尚非不得對言論自由依其傳播方式為
    合理之限制。刑法上之公然侮辱罪及誹謗罪之規定，均屬對
    於言論自由依傳播方式所加之限制，亦即兩者之構成要件均
    受保障言論自由權及憲法第23條之規範。刑法第310條第3項
    前段以對於所誹謗之事，能證明其為真實者不罰，係針對言
    論內容與事實相符者之保障，並藉以限定刑罰權之範圍，藉
    由『實質（真正）惡意原則』之檢驗，只要認行為人於發表言
    論時並非明知所言非真實而故意捏造虛偽事實，或並非因重
    大過失或輕率而未探究所言是否為真實致其陳述與事實不符
    ，皆排除於第310條之處罰範圍外，認行為人不負相關刑責
    。
　㈣被告指摘之上開內容與事實並不相符　
　⒈被告辯稱其傳述之上開內容符合真實，無非係認該社區住戶
    李明坤有積欠管理費乙節，而此雖經證人即曾任該社區管理
    委員會財務委員陳敏玲到庭證稱：我從105年至110年12月31
    日底這段期間，我都擔任旭家一期社區之財務委員；我擔財
    委期間，旭家一期社區101號6樓住戶有欠繳管理費，當時有
    寄存證信函給該住戶，該住戶從106年8月至12月、107年1月
    至5月、107年10月至12月、108年1月至9月，共22期，總共
    欠繳管理費新臺幣（下同）2萬2,000元，因為我們社區管理
    費1個月1,000元；106年8月至12月，曾敏城擔任主委期間，
    李明坤有欠繳管理費之紀錄；但李明坤有繳該戶107年7月至
    9月之管理費，為何前面、後面沒繳，我不清楚，這是他和
    屋主的事情；針對該戶欠繳管理費的情形，我們有打電話給
    李明坤，也有放催繳單在101號6樓的信箱裡面，直到110年8
    月10日寄發存證信函，除此之外，我們沒有做其他的動作，
    到目前為止還沒有找律師提告；該101號6樓住戶區分所有權
    人登記人為李嬌妹，李明坤是該戶住戶，但欠繳期間，他沒
    有住在101號6樓，他另外買了93號6樓，他搬到93號6樓，但
    什麼時候搬進去我不知道，有沒有再搬回去101號6樓我不清
    楚，但是101號6樓的產權現在很清楚，就是李明坤的；李明
    坤住在93號6樓時沒有欠繳管理費的情形等語（見本院卷第2
    38頁至第244頁）在卷，並提出竹東長春郵局110年8月17日
    存證號碼第105號存證信函彩色影本、該住戶聲明書暨所附
    建物所有權狀、本院民事判決確定證明書、新竹縣地籍異動
    索引、建物登記第一類謄本彩色影本、旭家一期繳費收據6
    張（見本院卷第261頁、第263頁至第279頁）為據。
　⒉參以前揭該社區101號6樓之建物所有權狀、新竹縣地籍異動
    索引、建物登記第一類謄本，均記載該建物係於108年10月1
    7日因判決移轉登記予李明坤之女，另亦有上開本院民事判
    決確定證明書1份附卷憑參，是依證人陳敏玲該等證述及前
    揭各該證據資料顯示，該社區101號6樓住戶確有積欠管理費
    2萬2,000元，而李明坤正曾是該戶住戶，當時或可能居住在
    該處（亦可能已經搬離），並就該戶與區分所有權人即登記
    名義人存有法律上爭議，則被告前揭辯稱之主張即李明坤有
    積欠管理費乙節，尚非全然無稽，惟李明坤於106年8月至10
    8年9月是否確有居住○○○區000號6樓、其是否應為該戶上開
    期間管理費之繳納義務人，或該社區管理委會就管理費對其
    有無直接請求權等均不無疑義，此部分應待權利人依法律規
    定請求、經受理該民事案件之法院調查關相證據後方得認定
    ，此實非本院審理範圍或得加以置喙者，自不待言。
　⒊然進一步細究被告傳述前揭內容，其係指摘告訴人讓其好朋
    友「不用交管理費」乙節，然姑不論該「好朋友」是否係指
    李明坤，證人陳敏玲於警詢中已明確否認，證稱：告訴人擔
    任主委期間，絕對沒有默許特定住戶不繳交管理費或允許其
    好友得慢繳交，我們管委會一定固定讓每戶繳交管理費；該
    遲繳或未繳管理費之住戶幾乎都有補繳完畢，只不過有幾戶
    可能親屬間有財產糾紛，或者房屋有法拍的問題，需要寄存
    證信函及徵詢後續法律途徑；被告跟證人曾敏城那天確實有
    來跟我查帳，當天我把所有的帳跟存款薄還有現金都拿出來
    給他們核對，查帳過程中他們有質疑為什麼有1戶沒有繳交
    ，我就跟他們說，因為那戶有財產上的問題，結果變成家人
    之間有法律上糾紛，造成那1戶有一段時間沒有繳交管理費
    ，我們當初也是向他們追討，一直追討不成，也有寄存證信
    函，之後我們就都卸任了，所以也不清楚後續處理情形怎麼
    樣等語（見他卷第13頁背面至第14頁），其於本院審理程序
    中亦再為上開證述，並提出催繳之存證信函，足見該社區10
    1號6樓住○○○○○○○○○○○○○○○○○○○○○○○○○○○○○○區000號6樓管理
    費依法應由何人繳納尚未經法院認定，亦非本案之審理範圍
    ，業如前述，是以下雖有提及「李明坤積欠管理費」乙節，
    均係指被告或該證人所稱或主張情形，並非本院已認定「李
    明坤積欠管理費」，以下即不再贅述），並非「不用繳管理
    費」，尤以李明坤居住○○○區00號6樓部分並未欠繳管理費，
    甚至其取得該社區101號6樓之區分所有權登記名義後，亦確
    有分別繳納該戶108年10月起至110年12月底之各期管理費完
    畢等節，同有旭家一期繳費收據彩色影本6張（見本院卷第2
    75頁至第279頁）附卷可考，更徵李明坤並非「不用繳管理
    費」，實至為明確。
　⒋加以證人即租屋在該社區之張譯云於本院審理時證稱：我從9
    7年開始住在旭家一期社區，一直租到現在；我有跟證人曾
    敏城說李明坤沒有繳管理費的事，我們只是在通訊軟體LINE
    上聯絡還有通話，他先問我是否知道李明坤沒有繳管理費的
    事，我問他怎麼知道，他說他老婆聽說的，我有把全部的事
    實跟證人曾敏城說，李明坤姊弟因為產權在打官司，那段期
    間所有權人的名字是姊姊的，所以變成該期間管理費沒有繳
    納；我之所以知道是因為離職的警衛問我知不知道該社區10
    1號6樓是哪位住戶在住，我跟警衛說，我住那麼久，只看過
    李明坤在那戶出入，他就說那戶沒有繳管理費，因為那時候
    主委委託警衛寫催繳單，後來警衛有寫，我有看過李明坤到
    101號6樓信箱拿過催繳單；李明坤因為跟他姊姊打官司，所
    以他又在93號6樓買了1戶，搬到93號6樓，101號6樓在打官
    司期間就變成空屋，現在還是空屋，但是後來官司打完產權
    就清楚了等語（見本院卷第234頁至第235頁、第237頁），
    其所述該戶之法律上糾紛、催繳管理費等情，均與證人陳敏
    玲上開各該證述得以相互勾稽，是該社區101號6樓住戶確因
    欠繳管理費，經社區主任委員委託警衛置放催繳單，或由管
    理委員會寄發存證信函催繳，已進行各該催繳之動作，在在
    足徵該住戶並非不用繳管理費甚明。
　⒌從而，姑不論告訴人上開言語所稱之「告訴人好朋友」為孰
    ，依前揭證人陳敏玲、張譯云之證述，及前述各該證據資料
    ，可知該101號6樓住戶雖然確實欠繳管理費2萬2,000元，惟
    業經主委或管理委員會以放催繳單或寄發存證信函方式催繳
    ，是該戶之管理費並非「不用繳交」，且斟酌李明坤確有按
    期繳納該社區93號6樓及101號6樓於108年10月後之管理費乙
    節，縱李明坤即為被告所指之「告訴人好朋友」，其亦非「
    不用交管理費」，甚由此及前揭本院訴訟文書、建物謄本，
    亦可知該社區101號6樓住戶於106年8月至108年10月欠繳管
    理費，或恐係因該期間該戶管理費應由何人繳納乙節存有法
    律上爭議所致，則被告上開指摘「告訴人讓其好朋友不用交
    管理費」乙節，確與事實不符。
　㈤被告為前揭指摘實未盡合理之查證義務
　⒈被告就自己有無進行合理查證乙節，於本院準備程序中固然
    辯稱：該次區分所有權人會議召開之前，有線民（即證人張
    譯云）跟我、證人曾敏城說有住戶李明坤積欠管理費，但沒
    有提到積欠多少錢，她是用通訊軟體LINE將這件事情傳給證
    人曾敏城，證人曾敏城再跟我說，而證人曾敏城是前任主委
    ，在他任內，李明坤就有積欠管理費的事實，他跟我說李明
    坤有欠過，但欠多少，欠幾期，有無補繳，他都沒有提到，
    之前也有其他住戶在傳有人沒有繳管理費，在說這些話之前
    ，我做的查證差不多就這些云云（見本院卷第202頁至第203
    頁），或其於110年10月22日曾與證人曾敏城等人共同向證
    人陳敏玲查帳時，證人陳敏玲有提及「李明坤欠繳管理，經
    管理委員會寄出存證信函」乙節（見本院卷第203頁至第204
    頁）。
　⒉然查，證人張譯云於本院審理時明確具結證稱：我有跟證人
    曾敏城說李明坤沒有繳管理費的事，我們只是在通訊軟體LI
    NE上聯絡還有通話，他先問我是否知道李明坤沒有繳管理費
    的事，我問他怎麼知道，他說他老婆聽說的，我有把全部的
    事實跟證人曾敏城說，李明坤姊弟因為產權在打官司，那段
    期間所有權人的名字是姊姊的，所以變成該期間管理費沒有
    繳納等語（見本院卷第234頁至第235頁），且經本院與檢察
    官反覆向其確認告知證人曾敏城之內容，其亦始終證稱：「
    我有提到李明坤在跟他姊姊打官司期間，那段期間沒有繳，
    我有跟曾敏城說，當初不知道什麼原因買姊姊的名字，也有
    跟曾敏城說因為是產權有問題，所以李明坤沒有繳管理費」
    、「李明坤欠繳管理費是事實，不是我的推論，我只是把事
    情經過敘述給他而已，我就是把我知道的管理室警衛在寫催
    繳單的這件事情跟他說」等語（見本院卷第236頁至第238頁
    ），是證人張譯云明確表示自己除告知證人曾敏城「李明坤
    欠繳管理費」乙節外，亦有提及「警衛在寫催繳單」、「因
    為產權有問題，所以李明坤沒有繳管理費」等情，已詳盡說
    明該社區管理委員會確有催繳動作，及其認定「李明坤欠繳
    管理費」之緣由。
　⒊衡以被告自承係自證人曾敏城處轉知，而獲悉證人張譯云提
    及「李明坤欠繳管理費」乙節，是倘證人曾敏城有確實說明
    上開各情，則其理應知悉該社區管理委員會對該住戶有催繳
    之動作、「因為是產權有問題，所以李明坤沒有繳管理費」
    ；再者，縱證人曾敏城未同時說明上情，衡以被告與證人張
    譯云均為旭家一期社區之住戶，大可輕易向證人張譯云求證
    此間始末及緣由，惟其卻從未向證人張譯云求證，此業經證
    人張譯云於本院審理程序中證稱：證人曾敏城用通訊軟體LI
    NE問管理費的事情是在很久的事情，我沒有刻意去記日期，
    應該是去年（指110年）接近年底的時候，我不確定是否發
    生在區分所有權人會議前，但在該次會議前，證人曾敏城都
    沒有用其他方式跟我求證過；而我跟被告不曾聯絡過，我們
    的關係可以說是陌生人，在110年12月17日區分所有權人會
    議前，她沒有跟我求證過李明坤欠繳管理費的事等語（見本
    院卷第235頁至第236頁）明確；甚且，被告與證人曾敏城為
    共同查閱該社區管理委員會帳冊乙節實有往來，除證人陳敏
    玲已經證述在前外，亦有被告提出查帳人員合照2張、其與
    證人曾敏城110年10月24日至110年10月28日之通訊軟體LINE
    對話紀錄1份（見本院卷第111頁至第113頁、第115頁至第11
    7頁）附卷可參，則其亦可輕易經由證人曾敏城處瞭解證人
    張譯云所述之上情。
　⒋又被告於110年10月22日與證人曾敏城，共同向證人陳敏玲查
    帳時，獲悉「李明坤積欠管理費」，經管理委員會寄發存證
    信函催繳之情事，並說明該戶有產權上之爭議，除經證人陳
    敏玲於警詢中證述如上外，其於本院審理程序中亦具結證稱
    ：110年10月22日被告、證人曾敏城、徐清義有問我李明坤
    欠繳管理費，我有跟他們說我們有寄存證信函，我也有明確
    告訴被告有寄，當天有拿存證信函寄出的收據給來查帳的被
    告看，但我沒有拿存證信函、帳冊給他們看，他們沒有要求
    要看帳冊，只是問說李明坤有沒有繳管理費，沒有問李明坤
    沒有繳管理費的原因等語（見本院卷第241頁至第242頁），
    另依被告提供之110年10月22日錄音檔譯文（見偵卷第23頁
    ），證人陳敏玲經證人曾敏城質疑「某住戶的管理費繳了沒
    ？」，其確覆以「我有寄存證信函」等語，被告嗣再進一步
    追問「那妳甚麼時候寄的？」等情以觀，被告於110年10月2
    2日確已獲悉「李明坤積欠管理費，經管理委員會寄發存證
    信函催繳」乙節甚明。至被告雖又辯稱：因為當天我沒有看
    到存證信函，這只是他們口頭說的而已云云（見本院卷第25
    2頁），然其既自身為財務委員之證人陳敏玲處得知業已寄
    發存證信函，縱未見該信函本身，被告亦無其他證據顯示證
    人陳敏玲並未寄發，如何能得其並未寄該存證信函之確信，
    被告此部分無異是空口否認而已，當難認有理。
　⒌職是，被告經歷上開各該事件，不論係經證人曾敏城轉知證
    人張譯云提及「李明坤積欠管理費」乙節，或於110年10月2
    2日向證人陳敏玲確認上情，並經其告知已經寄發存證信函
    催繳等情，被告當可認知該社區101號6樓住戶雖有積欠管理
    費（縱被告認李明坤為該戶管理費之繳納義務人，亦同），
    該社區管理委員會實已有寄發存證信函催繳，或亦可輕易查
    證證人張譯云所述「李明坤積欠管理費」、「警衛在寫催繳
    單」、「因為產權有問題，所以李明坤沒有繳管理費」等情
    ，亦即該社區101號6樓住戶或李明坤，雖未繳納前述期間之
    管理費，然業經催繳，且可能係因該社區101號6樓有產權上
    爭議所致，並非「不用繳交」，而依被告智識，其亦能理解
    其傳述「不用交管理費」與「未繳納管理費」實屬二事，此
    觀被告經本院受此質問時亦表示對此沒有意見等語（見本院
    卷第253頁）自明，則被告於前揭時地任意指摘、傳述「告
    訴人讓其好朋友不用交管理費」此等與客觀事實不相符合之
    事項，當難認其非明知不實，或無重大過失或輕率未探究其
    所言是否為真實而為傳述，其未盡合理之查證義務至明。至
    被告辯稱：於110年10月22日語證人曾敏城一同向證人陳敏
    玲查帳後，至110年12月17日區分所有權人會議之前，都沒
    有再向其等具體求證李明坤欠繳管理費的事情，因為沒有接
    觸的機會云云（見本院卷第251頁），然其等均為旭家一期
    社區住戶，殊難想像均無機會碰面或由他人引介求證，再被
    告與證人曾敏城既有來往，仍可輕易自該處獲知或求證，則
    被告此部分所辯當無理由。
　⒍末查，被告雖有提及證人曾敏城亦有告知在其任內「李明坤
    有欠繳管理費」之紀錄，然此部分與本院前揭認定者，即該
    社區101號6樓住戶確於106年8月至12月有積欠管理費之事實
    ，並無區別，且被告亦未說明證人曾敏城如何告知，單僅以
    此一「欠繳」之事實，尤其並非係在告訴人擔任主任委員期
    間內欠繳，與被告指摘「告訴人讓其好朋友不用交管理費」
    事項究有何關連，實乏合理之論據，況被告依前揭事證仍然
    獲悉或可得而知該社區101號6樓住戶或李明坤欠繳之管理已
    經催繳或前揭情事，自難以此為有利於被告之認定，認其業
    盡合理之查證義務。
　㈥本案被告為上開言語具有誹謗之故意
　⒈查被告依前揭事證，實已明確獲悉該社區101號6樓住戶業經
    管理委員會以存證信函之方式催繳積欠管理費，且依其消息
    來源，不論係證人張譯云、曾敏城，其均可得獲悉「警衛在
    寫催繳單」、「因為產權有問題，所以李明坤沒有繳管理費
    」，是該戶或李明坤並非「不用交管理費」，且斯時該戶亦
    存有法律上爭議，同為被告可得而知，故被告未細究上開情
    事、緣由，即率爾指摘「你把我們的公款拿去當你的人情，
    你的好朋友不用交管理費，我們繳管理費的都是笨蛋」、「
    管理費未繳，有人可以不用繳，你的好朋友你拿來做人情是
    不是？那我們交的人都是笨蛋嗎？」等語，實未盡合理之查
    證義務，難認其非明知不實，或無重大過失或輕率未探究其
    所言是否為真實而為傳述其亦知悉該等言語內容足以貶損告
    訴人之名譽，則其當有誹謗之故意。
　⒉另被告就固又辯稱：我覺得我指摘的內容與客觀事實在認知
    上沒有不吻合，告訴人不提供帳冊，很多都無從求證，因為
    在群組問，告訴人都不回應，只好在開會時問云云，或辯稱
    ：因為開會的時候，李明坤都出面挺他，這不是好朋友要不
    然什麼，告訴人為何對欠繳的人態度都不一樣；告訴人常常
    私心自用，因為還有其他住戶不是告訴人好朋友就被催繳，
    而且聽說口氣很差云云（見本院卷第253頁、第251頁），或
    於言詞辯論終結後以書狀提出：告訴人雖有寄發存證信函，
    後續本應依公寓大廈管理條例第21條規定處理，卻未作為，
    告訴人如此「賣人情」之舉，即為被告前揭指摘之情事云云
    ，似仍認其所述與事實相符，其未有實質惡意。然查：
　①被告對於上開供述內容，即告訴人「不提供帳冊」、「不回
    應」等情，固然提出寄件人即證人曾敏城、收件人即證人陳
    敏玲之存證信函擷圖1張、證人曾敏城之新竹縣政府警察局
    竹東分局竹東派出所受（處）理案件證明單影本各1份（見
    本院卷第143頁、第145頁）為佐，然該等證據方法並不當然
    能證明係「告訴人」拒不提供前揭帳冊，加以該等事項與被
    告所稱「告訴人對欠繳的人態度都不一樣」縱然為真，或者
    告訴人擔任主委期間，該戶管理費之爭議後續未依公寓大廈
    管理條例第21條規定辦理，衡以斯時主委或管理委員會確有
    以放催繳單、寄存證信函等方式催促該社區101號6樓住戶繳
    交管理費，是該戶實際上仍非「不用交管理費」，故被告指
    摘之情事，客觀上確與事實不符。
　②再者，縱然考量被告所指之各該情事，被告既已獲悉管理委
    員會對此已有催繳之舉動，且依其消息來源，均可得而知該
    戶應有產權上之爭議，業如前述，其未查證此間緣由，即率
    爾為上開指摘，本難認其已盡合理之查證義務，又後續是否
    逕依公寓大廈管理條例第21條規定起訴請求給付管理費，衡
    諸一般常情，縱不考量彼此間均為社區鄰居之情誼，尚須斟
    酌因此支出之法律費用，不論是向律師諮詢或繳交法院之訴
    訟上規費，尤於該戶存有「區分所有權人名義人」與「可能
    之住戶」（實際上李明坤有無居住不明）恐不一致之法律上
    爭議時，或有請求、訴訟對象擇定之問題，是倘遇因有產權
    爭議致「繳納管理費義務人為孰」有疑時，依一般社會通念
    ，尚難僅認「該爭議對象之未繳納」或「管理委員會未逕行
    起訴請求」，其原因即為或可逕行質疑為社區主任委員之私
    相授受，別無其他，遑論被告自承證人曾敏城曾告知其任內
    該戶即有欠繳情形，亦當然得自該處理解、求證證人曾敏城
    擔任主委期間該戶未繳納之原因、管理委員會有無催繳、催
    繳情形等等，則被告在輕率未予查證情況下，即為該等與事
    實不符之指摘，當難認其無誹謗之故意。
　③尤甚者，被告雖事後以書狀辯稱：其當時係藉影射方式語帶
    保留，欲待告訴人自行辯明云云（見本院卷第284頁），然
    縱被告認告訴人行止可議，其目的係在求證或要求告訴人說
    明解釋，其大可直接在上開時地，直接向告訴人質問該社區
    101號6樓住戶或李明坤有無欠繳管理費，管理委員會對此有
    無採取催繳或其他法律上舉動，倘尚未為之其原因為何，而
    非語帶保留影射告訴人，指摘其「你把我們的公款拿去當你
    的人情，你的好朋友不用交管理費，我們繳管理費的都是笨
    蛋」、「管理費未繳，有人可以不用繳，你的好朋友你拿來
    做人情是不是？那我們交的人都是笨蛋嗎？」等語，更難認
    其真意僅在詢明或求證，益徵告訴人本案確有誹謗之故意。
　④是以，被告此部各該分所辯，確均不足採信。
　㈦另被告雖又提出被告所指「李明坤」之人出入社區、與告訴
    人、警衛交談照片共11張、旭家一期111年1至6月停車位一
    覽表1份（見本院卷第119頁至第139頁、第141頁），或案外
    人劉祥瑞出具之陳情書影本、新竹縣竹東鎮公所110年6月2
    日函影本各1份（見本院卷第105頁、第107頁至第109頁）等
    證據，前者無非係欲證明李明坤係該社區住戶，或為告訴人
    之友人，然此部分事項是否為真，均無礙於本院依前揭事證
    認定被告明知或可得而知上開事項，卻率未查證而任意指摘
    告訴人乙節，當無從據該等證據為有利於被告之認定；而後
    者之各該證據，則係被告欲證明告訴人擔任該社區主任委員
    之資格有疑等等情事，然該函文之內容似僅在說明公寓大廈
    管理條例第29條規定之內容，並無法直接證明或確認告訴人
    之資格外，此部分亦與被告指摘「告訴人讓其好朋友不用交
    管理費」是否與事實相符，以及被告為上開指摘前是否已盡
    合理查證義務等等本案構成要件事實無涉，是該書狀函文或
    屬被告與告訴人間其他法律爭議之證據，惟尚無從以此為有
    利於被告之認定。
　㈧末被告又提出之臺灣新竹地方檢察署檢察官110年度偵字第13
    584號不起訴處分書2份、被告111年5月10日陳報狀影本、旭
    家名園一期住戶109年5月份帳單影本、被告聲請不起訴書更
    正狀暨普通掛號函件執據影本、110年4月22日電梯會議錄音
    檔內容音譯各1份（見本院卷第147頁至第156頁、第157頁至
    第166頁、第167頁至第175頁、第177頁、第179頁至第181頁
    、第187頁至第189頁），然各該證據亦屬被告另案經檢察官
    為不起訴處分，或被告自身關於本案意見之陳述，或對告訴
    人之其餘行為有無爭議之相關證據，並非本案被告被訴事實
    ，即前揭言語是否構成誹謗罪等構成要件事實之相關證據，
    同無從以此為有利於被告之認定。　
　㈨綜上所述，本案事證已臻明確，被告前揭所辯均難認可採，
    被告未盡合理查證義務即率爾為前揭與事實不符之指摘，其
    當有誹謗之故意甚明，是被告前揭誹謗犯行當堪以認定，亦
    應依法論罪科刑。另被告雖請求傳喚曾敏城、徐清義、劉祥
    瑞、鍾秉澤（見本院卷第203頁至第204頁），欲證明其等於
    110年10月22日共同向證人陳敏玲查帳時，證人陳敏玲有提
    及李明坤積欠管理費、有寄存證信函等情事，然此部分待證
    事實，業經證人陳敏玲到庭證述明確，被告於本院審理程序
    中亦表示：應該沒有要聲請傳喚等語（見本院卷第254頁）
    ，自無就相同待證事項傳喚前揭證人到庭作證之必要；又被
    告另以書狀表示請求本院命告訴人提出任期內所有年度之帳
    冊、財務報表、收支明細及發票收據等語（見本院卷第209
    頁），然與本案待證事實有關者之該社區101號6樓有積欠管
    理乙節，已經本院調查相關證據認定如前，則上開證據與本
    案之爭點並無必然關係，被告復未說明與本案何待證事項之
    關連性，則其此部分證據聲請當無理由，應予駁回。
二、論罪科刑
  ㈠核被告所為，係犯刑法第310條第1項誹謗罪。
  ㈡爰以行為人責任為基礎，審酌被告為一具有智識經驗之成年
    人，其縱認告訴人得否擔任旭家一期社區之主委，或認其於
    任期內之其他行為有疑，亦不得未經合理查證，即依憑己意
    任意指摘告訴人與事實不符之事項，而其明知該管理委員會
    已然對該社區101號6樓住戶或李明坤寄發存證信函，或可得
    而知未繳納係因存有法律上爭議，未細究或查證，即在前揭
    時地指摘「告訴人讓其好朋友不用交管理費」，足以貶損告
    訴人在社會上之評價，其行為當無可取之處，再被告犯後雖
    否認犯行，惟仍坦認客觀行為樣態，並考量被告傳述上開內
    容之方式，雖係在公開場合為之，然仍須斯時在該地聽聞，
    或經由在場之他人轉述，是其散布之樣態及情節尚非屬最嚴
    重情形，亦考量被告前未有何論罪科刑紀錄，此有臺灣高等
    法院被告前案紀錄表1份（見本院卷第281頁）在卷可參，其
    素行良好，並兼衡被告現留職停薪、普通之家庭經濟狀況暨
　　大學畢業之教育程度（見本院卷第255頁）等一切情狀，量
    處如主文所示之刑，並諭知易科罰金之折算標準。
據上論斷，應依刑事訴訟法第299條第1項前段，判決如主文。
本件經檢察官洪期榮提起公訴，檢察官劉正祥、馮品捷到庭執行
職務。
中　　華　　民　　國　　111 　年　　10　　月　　13　　日
                  刑事第八庭    法  官  江宜穎
以上正本證明與原本無異。
如不服本判決應於收受判決後20日內向本院提出上訴書狀，並應
敘述具體理由。其未敘述上訴理由者，應於上訴期間屆滿後20日
內向本院補提理由書(均須按他造當事人之人數附繕本)「切勿逕
送上級法院」。
中　　華　　民　　國　　111 　年　　10　　月　　13　　日
                                書記官  蕭妙如
附錄本案論罪科刑法條：
刑法第310條第1項
意圖散布於眾，而指摘或傳述足以毀損他人名譽之事者，為誹謗
罪，處1年以下有期徒刑、拘役或1萬5千元以下罰金。
散布文字、圖畫犯前項之罪者，處2年以下有期徒刑、拘役或3萬
元以下罰金。
對於所誹謗之事，能證明其為真實者，不罰。但涉於私德而與公
共利益無關者，不在此限。